【裁判字號】    97,上,713
【裁判日期】    980113
【裁判案由】    拆屋還地等
【裁判全文】
臺灣高等法院民事判決                   97年度上字第713號
上    訴人  甲○○
被  上訴人  臺灣臺北看守所
法定代理人  乙○○
訴訟代理人  丙○○○
上列當事人間請求拆屋還地等事件，上訴人對於中華民國97年4
月29日台灣台北地方法院96年度訴字第8065號第一審判決，提起
上訴，本院於97年12月23日言詞辯論終結，判決如下：
    主  文
上訴駁回。
第二審訴訟費用由上訴人負擔。
本判決於上訴人以新台幣肆佰肆拾萬捌仟陸佰零貳元，為被上訴
人預供擔保，得免為假執行。
    事實及理由
一、按在第二審訴訟程序，當事人不得提出新攻擊或防禦方法。
    但有下列情形之一者，不在此限：一因第一審法院違背法令
    致未能提出者。二事實發生於第一審法院言詞辯論終結後者
    。三對於在第一審已提出之攻擊或防禦方法為補充者。四事
    實於法院已顯著或為其職務上所已知或應依職權調查證據者
    。五其他非可歸責於當事人之事由，致未能於第一審提出者
    。六如不許其提出顯失公平者。民事訴訟法第447條第1項定
    有明文。參諸該條文立法意旨可知，因第二審訴訟程序採行
    修正之續審制，但仍無法避免及改正當事人輕忽第一審程序
    ，遲至第二審程序始提出新攻擊防禦方法之情形，不但耗費
    司法資源，且造成對造當事人時間、勞力及費用之浪費，亦
    無法建構完善之金字塔型訴訟制度。為改正上述之缺點，合
    理分配司法資源，乃修正本條第一項規定，原則上禁止當事
    人於第二審提出新攻擊防禦方法。惟若一律不准當事人提出
    新攻擊或防禦方法，對於當事人權益之保護欠週，僅於但書
    規定例外得提出新攻擊防禦方法之情形。是該當民事訴訟法
    第447條第1項但書所列6款情形時，當事人始得於第二審程
    序中提出新攻擊或防禦方法。查被上訴人於原審即依民法第
    767條之規定及不當得利之法律關係，請求上訴人拆屋還地
    ，並返還所受之不當得利，上訴人僅以希望被上訴人能通案
    處理為抗辯，嗣上訴人提起上訴後，固於民事上訴理由狀主
    張被上訴人請求5年不當得利，應自96年2月6日往前推5年，
    超過5年期限之不當得利部分，其主張時效抗辯，惟上訴人
    所為時效抗辯為第二審程序所提出之新攻擊防禦方法至明，
    且非屬對於其在第一審已提出之攻擊或防禦方法所為之補充
    ；又時效抗辯為債務人得隨時主張之抗辯權，上訴人於原審
    即已委任訴訟代理人處理本件訴訟，卻未能於原審時提出，
    顯然可歸責於上訴人，且如不許上訴人提出並無顯失公平之
    處，是依民事訴訟法第447條第1項之規定，上訴人不得提出
    時效抗辯，本院就此即毋庸審酌之。
二、被上訴人主張：伊為台北市○○區○○段三小段559地號國
    有土地（下稱系爭土地）之管理機關，上訴人未經伊之同意
    ，亦無任何合法權源，占用系爭土地如附圖B、C紅色所示部
    分，作為其所有門牌號碼台北市大安區○○○路○段臨31之6
    號房屋（下稱系爭房屋）之基地，而系爭房屋既坐落伊管理
    之系爭土地，上訴人對系爭土地並無使用之權利，伊自得行
    使所有權人之權利，請求上訴人將系爭房屋拆除，返還無權
    占用之系爭土地；又上訴人無權占有系爭土地，無法律上之
    原因而受有相當於租金之利益，致伊受有損害，且上訴人占
    用系爭土地所得之利益，與伊所受不能管理、使用土地之損
    害間，具有相當因果關係，伊亦得依不當得利之法律關係，
    請求上訴人給付伊相當於租金之不當得利，雖系爭土地位於
    台北市精華地區，商業活動機能佳，然慮及非法占用者多為
    中低收入戶，故依系爭土地公告地價年息5%為基準計算相當
    於租金之不當得利之數額，另伊曾於民國（下同）95年12月
    29日聲請原法院調解，惟調解不成立，嗣上訴人仍繼續佔用
    ，故請求自調解書狀送達翌日起回溯滿5年內相當於租金之
    不當得利損害金計新台幣（下同）410,422元。爰依民法第
    767條之規定及不當得利之法律關係，訴請：(1)上訴人應將
    坐落系爭土地上之系爭房屋（含走道，面積：22平方公尺）
    及其他工作物拆除，返還系爭土地予伊。(2)上訴人應給付伊
    410,422元，及自調解書狀送達翌日起至返還上開土地之日
    止按年息5%計算之利息，並自調解書狀送達翌日起至返還上
    開土地之日止，按月給付伊7,174元。(3)願供擔保，請准宣
    告假執行。原審為上訴人敗訴之判決，上訴人不服，提起上
    訴。被上訴人則於本院聲明：上訴駁回。
三、上訴人則以：伊早年以積蓄向原屋主購買系爭房屋，被上訴
    人明知所管理之系爭土地上有房屋買賣交易或占用情事，未
    出面禁止或公告禁止，顯係容認占有使用，伊並非無權占有
    ，且系爭土地已劃歸都市更新區域，未來必須依據都市更新
    條例完成開發，地上違章建築所有人可以與實施者協商補償
    ，則被上訴人訴請拆屋還地如有違反公共利益，自不能行使
    權利；又系爭土地上僅有老舊房屋占用，長期未曾開發整理
    ，況伊居住之系爭房屋殘破不堪，不可能享有相當於租金之
    利益，縱認仍有相當於租金之利益，應以申報地價百分之二
    至百分之三為計算基礎，始符現況等語，資為抗辯。並於本
    院聲明：(1)原判決廢棄。(2)被上訴人在第一審之訴及其假執
    行之聲請均駁回。(3)如受不利之判決，願供擔保請准宣告免
    為假執行。
四、兩造不爭執事實：
    被上訴人為系爭國有土地之管理機關，系爭房屋及其他地上
    物為上訴人所有，並占有使用系爭土地如附圖B、C紅色所示
    部分。
五、被上訴人又主張：上訴人所有之系爭房屋占用伊所管理之系
    爭土地如附圖B、C紅色所示部分，並無正當法律權源，為無
    權占有，伊自得訴請上訴人拆除系爭房屋，並返還系爭土地
    ，暨請求返還相當於租金之不當得利等語。然此為上訴人所
    否認，並以前開情詞置辯。則本件所應審究者厥為：(一)上訴
    人占有使用系爭土地如附圖B、C紅色所示部分，有無正當權
    源？被上訴人請求上訴人拆屋還地有無理由？(二)被上訴人得
    否請求上訴人返還不當得利，若為肯定，其數額究為若干始
    為允當？茲分別論述如下：
  (一)上訴人占有使用系爭土地如附圖B、C紅色所示部分，有無正
    當權源？被上訴人請求上訴人拆屋還地有無理由？
    1.按「所有人對無權占有或侵害其所有物者，得請求返還之
      。對於妨害其所有權者，得請求除去之。」，民法第767
      條定有明文。次按國有財產撥給各地國家機關使用，名義
      上雖仍屬國有，實際上即為使用機關行使所有人之權利，
      故本院對於是類財產，向准由管領機關起訴代國家主張所
      有權人之權利（最高法院51年上字第2680號判例參照）。
    2.上訴人雖抗辯：伊以積蓄向原屋主購買系爭房屋，被上訴
      人明知所管理之系爭土地上有房屋買賣交易或占用情事，
      未出面禁止或公告禁止，顯係容認占有使用等語。惟按「
      當事人主張有利於己之事實者，就其事實有舉證之責任。
      」，民事訴訟法第277條前段定有明文。再者，以無權占
      有為原因，請求返還所有物之訴，上訴人對被上訴人就其
      物有所有權存在之事實無爭執，而僅以非無權占有為抗辯
      者，被上訴人於上訴人無權占有之事實，無舉證責任，應
      由上訴人就其取得占有係有正當權源之事實證明之。經查
      ，系爭土地係屬國有，被上訴人為管理機關，且如附圖B
      、C所示土地上系爭房屋及其他地上物，上訴人有權處分
      ，為兩造所不爭執，而上訴人未能證明其前手有使用系爭
      土地之合法權源，自不得以系爭房屋係其向他人買受，即
      謂其有使用系爭土地之合法權源，亦不得以系爭土地遭占
      用時，被上訴人未即時出面禁止或公告禁止，遽認被上訴
      人係容認他人占有使用系爭土地，上訴人此部分之抗辯，
      自不足採。則被上訴人本於民法第767條之規定，請求上
      訴人拆除如附圖B、C所示之房屋及其他地上物，並將占用
      之土地返還被上訴人，即屬正當，應予准許。
  (二)被上訴人得否請求上訴人返還不當得利，若為肯定，其數額
    究為若干始為允當？
    1.復按「無法律上之原因而受有利益，致他人受有損害者，
      應返還其利益」，民法第179條定有明文。又按「依不當
      得利之法則請求返還不當得利，以無法律上之原因而受有
      利益，致他人受有損害為要件，故其得請求返還之範圍，
      應以對方所受之利益為度，非以請求人所受損害若干為準
      ，無權占有他人土地，可能獲得相當於租金之利益為社會
      通常之觀念。」（最高法院61年台上字第1695判例參照）
      。上訴人無權占有系爭土地如附圖B、C所示部分，已詳如
      前述，被上訴人自得依據不當得利之法律關係，請求上訴
      人返還所受不當得利。
    2.再按城市地方房屋之租金，以不超過土地及其建築物申報
      價額年息10%為限，土地法第97條第1項定有明文。又按關
      於相當於租金之利益之計算標準，應參酌土地法第105條
      、第97條第1項之規定，予以計算較為客觀公允（最高法
      院81年度台上字第339號判例意旨參照）。查系爭房屋位
      處台北市大安區○○○路○段道路上，前側即為自由廣場
      （中正紀念堂），鄰近則為老舊建物，距愛國東路、信義
      路步行各約十分鐘，愛國東路、信義路上均有多線公車經
      過，並有各式商店，交通便捷性、商業機能均屬完善，業
      經原審至現場勘驗明確，製有勘驗筆錄在卷可參（見原審
      卷第49頁至50頁），又系爭土地屬國有，為公有土地，依
      平均地權條例施行細則第21條規定，以公告地價為申報地
      價，經查系爭土地91、92年度公告地價每平方公尺為74,0
      87元，93、94、95年度公告地價均每平方公尺為74,863元
      ，96年度公告地價每平方公尺為78,268元，有臺北市大安
      區地政事務所上開各年度地價證明書一紙在卷可稽（見原
      審卷第15頁、16頁），本院審酌上情，認被上訴人主張相
      當於租金之不當得利數額以該地申報總價額5％計算尚屬
      允當，應予准許。又被上訴人起訴前已於95年12月29日先
      行聲請調解而繫屬原法院，其調解之聲明，即訴請上訴人
      應拆屋還地及返還所受之不當得利，該聲請調解狀於96年
      2月6日送達上訴人，此經原審調閱該院96年度北調字第62
      號調解卷宗查明屬實，並有送達證明書影本在卷可憑（見
      原審卷第77頁），而上訴人無權占有系爭土地面積為22平
      方公尺，為兩造所不爭執，則被上訴人依上揭系爭土地各
      年度之公告地價5％計算，請求上訴人給付自91年2月1日
      起至96年1月31日止，計5年相當於租金之不當得利410,42
      2元，及自調解書狀送達之翌日（即96年2月7日）至返還
      系爭土地日止，按月給付7,174元，為有理由，應予准許
      （不當得利數額計算式詳如附表）。
    3.末按「給付無確定期限者，債務人於債權人得請求給付時
      ，經其催告而未為給付，自受催告時起，負遲延責任。其
      經債權人起訴而送達訴狀，或依督促程序送達支付命令，
      或為其他相類之行為者，與催告有同一之效力。」，民法
      第229條第2項定有明文。又聲請調解與起訴有同一效力，
      亦為民法第129條第2項第2款所明定。被上訴人起訴前已
      先行聲請調解，亦已詳如前述，則上訴人應自調解聲請書
      送達翌日起即應負擔給付遲延之責。故被上訴人請求上訴
      人就其中410,422元部分，併自96年2月7日（即調解書送
      達翌日）起至返還系爭土地之日止，按年息5%計算之利息
      ，尚為適當，應予准許。
六、綜上所述，被上訴人主張：上訴人無權占有系爭土地如附圖
    B、C所示部分，為可採。上訴人抗辯：伊等有正當權源占有
    使用如附圖所示B、C所示部分之土地，為不可採。從而，被
    上訴人本於民法第767條之規定及不當得利之法律關係，請
    求上訴人拆屋還地，並給付410,422元及自96年2月7日（即
    調解書送達翌日）起至返還系爭土地之日止，按年息5%計算
    之利息，暨自96年2月7日起至返還系爭土地之日止，按月給
    付7,174元，為有理由，應予准許。是則原審為上訴人敗訴
    之判決，核無違誤。上訴意旨指摘原判決不當，求予廢棄改
    判，為無理由，應予駁回。惟上訴人陳明願供擔保聲請宣告
    免為假執行，核無不合，爰酌定相當擔保金額准許之。
七、本件事證已臻明確，兩造其餘攻擊防禦方法及舉證，經審酌
    後核與判決結果不生影響，爰不一一論述，附此敘明。
據上論結，本件上訴為無理由，依民事訴訟法第449條第1項、第
78條，判決如主文。
中    華    民    國    98    年    1     月    13    日
                    民事第十三庭
                        審判長法  官  黃騰耀
                              法  官  楊絮雲
                              法  官  周舒雁
正本係照原本作成。
如不服本判決，應於收受送達後20日內向本院提出上訴書狀，其
未表明上訴理由者，應於提出上訴後20日內向本院補提理由書狀
（均須按他造當事人之人數附繕本）上訴時應提出委任律師或具
有律師資格之人之委任狀；委任有律師資格者，另應附具律師資
格證書及釋明委任人與受任人有民事訴訟法第466條之1第1項但
書或第2項（詳附註）所定關係之釋明文書影本。
中    華    民    國    98    年    1     月    13    日
                              書記官  李明昇
附註：
民事訴訟法第466條之1（第1項、第2項）：
對於第二審判決上訴，上訴人應委任律師為訴訟代理人。但上訴
人或其他法定代理人具有律師資格者，不在此限。
上訴人之配偶、三親等內之血親、二親等內之姻親，或上訴人為
法人、中央或地方機關時，其所屬專任人員具有律師資格並經法
院認為適當者，亦得為第三審訴訟代理人。


司法院資訊處製作；財團法人民間司法改革基金會備份。
